最高法院刑事判決　　　　　　　　　　　　　　　九十三年度台上字第二八０七號
　　上　訴　人　甲○○
　　選任辯護人　許淵秋律師
右上訴人因違反麻醉藥品管理條例案件，不服台灣高等法院中華民國九十三年三月十
二日第二審更審判決（九十三年度上更(二)字第一號，起訴案號：台灣士林地方法院檢
察署八十六年度偵字第六九五二號），提起上訴，本院判決如左：
    主  文
原判決撤銷，發回台灣高等法院。
    理  由
本件原判決認定：上訴人甲○○意圖營利並基於概括之犯意，明知安非他命業經列入
化學合成麻醉藥品管理，不得非法販賣，竟自民國八十六年五月間起至同年六月底止
，先向真實姓名年籍不詳綽號「阿富」之成年男子以每一公克新台幣（下同）一千元
（如購買數量較多，可算較便宜，例如一次購買半兩，以一萬七千元計算）之價格購
買化學合成麻醉藥品安非他命後，分裝成小包，先後多次在台北市○○區○○路二九
四之一號五樓住處，非法販賣安非他命予年籍不詳綽號「老二」、「小貞」、「九尺
」「肉丸」、「阿寶」、「一百」、「阿狗」等男女施用，每次販賣價格視數量及交
情而定（例如：將以三千元向「阿富」購買之三公克安非他命，分裝成五包，每包以
一千元賣出；亦有以二千元賣出一包〈可能份量較多〉；甚至對「小貞」或「肉丸」
，以不同價格賣出同樣份量），或者從中抽取少許安非他命圖利，計前後獲利約一萬
元。嗣於八十六年六月三十日下午二時三十分許，在台北市○○區○○路二九四之一
號五樓為警查獲，並扣得其所有販賣剩餘之安非他命二包（總毛重０．九四公克、淨
重０．五一公克、驗餘淨重０．四九公克）、供預備販賣分裝安非他命之空塑膠袋一
六三個及販賣安非他命所用之帳冊一本等情。因而撤銷第一審諭知上訴人無罪之判決
，改判論處上訴人以連續非法販賣化學合成麻醉藥品罪刑，固非無見。
惟查：(一)、有罪判決書之事實一欄，為判斷其適用法令當否之準據，應將法院依職權
認定與論罪科刑有關之事實，諸凡犯罪之時間、地點、方法、態樣，以及適用法律有
關之事項，為詳實之記載，方為合法。原判決事實欄僅記載稱：上訴人「先後多次在
台北市○○區○○路二九四之一號五樓住處，非法販賣安非他命予年籍不詳綽號『老
二』、『小貞』、『九尺』『肉丸』、『阿寶』、『一百』、『阿狗』等男女施用，
每次販賣價格視數量及交情而定……，或者從中抽取少許安非他命圖利，計前後獲利
約一萬元」等情，但對上訴人究竟非法販賣安非他命予綽號「老二」、「小貞」、「
九尺」「肉丸」、「阿寶」、「一百」、「阿狗」者各幾次？每次販賣價格、數量各
多少？上訴人到底於販賣安非他命予何人時，有從中抽取少許安非他命圖利之情形等
情，原判決並未予究明詳載，本院自無從論斷其適用法令是否適當。(二)、原判決既採
扣案之帳冊為上訴人論罪之證據，而原判決亦認依該帳冊內容記載，上訴人係自八十
六年四月三十日起至同年六月八日止，疑似有交易安非他命之情形（見原判決第六頁
第五行至第七頁第六行），且上訴人自何時起開始記載帳冊，與其自何時起開始販賣
安非他命乙節，並無必然關係，詎原判決竟單憑上訴人於第一審陳稱：伊是從八十六
年五月開始記帳云云，即認上訴人應從八十六年五月間起開始販賣安非他命（見原判
決第八頁倒數第二行、第三行、第九頁第十行、第十一行）；另依原判決所示，該帳
冊最後載有：「六月八日：……『大胖』拿一炮（零點二）……」（見原判決第七頁
第五行），但原判決卻以上訴人及證人陳錦樹（即綽號「大胖」者）均稱：上訴人僅
一次，且係於八十六年六月三十日無償提供安非他命予陳錦樹等語，因認上訴人最後
一次販賣安非他命之時間應係八十六年六月底止，而非帳冊上開所記載之八十六年六
月八日（見原判決第八頁倒數第二行起至第九頁第十一行）。但原判決既認八十六年
六月三十日係上訴人無償提供安非他命予陳錦樹，而非販賣，卻又認該日為上訴人最
後一次販賣安非他命之時間，均有判決理由矛盾之違法。(三)、事實審法院所認定之事
實，與所採之證據，不相適合，即屬證據上理由矛盾，其判決當然為違背法令。原判
決認定查獲扣得之安非他命二包是上訴人販賣所剩，係以上訴人於警詢之供述為證（
見原判決第二頁第十行、第十一頁第十一行），但上訴人於警詢時係供稱：「（警方
所查獲之物品為何用途？）安非他命是我吸食販賣剩餘……」等語（見原判決第三頁
第二行、第三行），並非全係其販賣所剩；另原判決以扣案之保濟丸空瓶四個，雖上
訴人於警詢時稱係供販賣分裝安非他命之用，然其於第一審審理中已改稱係分裝安非
他命供自己施用，而依扣案帳冊記載，亦無從證明上訴人有以保濟丸空瓶分裝販賣情
事，因認該等保濟丸空瓶係供上訴人吸食之用，故不予諭知沒收（見原判決第十三頁
倒數第二行至第十四頁第三行），但實際上扣案之帳冊上確記載有：「老二拿一支保
丸，一點五克」云云（見偵查卷第十一頁），故原判決前開認定，均與所採用之證據
不符，已有證據上理由矛盾之違誤。再原判決復以上訴人於檢察官偵查中供稱：「…
…是朋友他們託我去買，我向『阿富』買來之後分裝給他們，而從中抽取少許安非他
命吸用……」等語，及其於第一審審理中陳稱：「（阿貞所吸用之安非他命是否為你
所供應？）是阿貞拿錢三千到五千元給我，要我向阿富拿安非他命，我沒有賺，只是
拿回來，她會分一點給我」等語（見原判決第五頁第一行、第二行、第十一行至第十
三行），資為認定上訴人自「阿富」處購買安非他命再轉手友人，從中抽取少許得利
之型態，亦係有償之販賣（見原判決第五頁倒數第二行至第六頁第二行）。但依前開
上訴人於檢察官偵查及第一審審理中所供之內容觀之，上訴人似係受「阿貞」等人之
託而向「阿富」購買安非他命，則能否以上訴人於受託代購安非他命後予以侵吞少許
吸用，或於受託代購後由委託人送予少許，即謂上訴人之所為係有償販賣？亦有詳予
研求之餘地。(四)、按刑事訴訟，係以確定國家具體之刑罰權為目的，為保全證據並確
保刑罰之執行，於訴訟程序之進行，固有許實施強制處分之必要，惟強制處分之搜索
、扣押，足以侵害個人之隱私權及財產權，若為達訴追之目的而漫無限制，許其不擇
手段為之，於人權之保障，自有未周，故基於維持正當法律程序、司法純潔性及抑止
違法偵查之原則，實施刑事訴訟程序之公務員不得任意違背法定程序實施搜索、扣押
；至於違法搜索扣押所取得之證據，若不分情節，一概以程序違法為由，否定其證據
能力，從究明事實真相之角度而言，難謂適當，且若僅因程序上之瑕疵，致使許多與
事實相符之證據，無例外地被排除而不用，例如案情重大，然違背法定程序之情節輕
微，若遽捨棄該證據不用，被告可能逍遙法外，此與國民感情相悖，難為社會所接受
，自有害於審判之公平正義，因此，對於違法搜索所取得之證據，為兼顧程序正義及
發現實體真實，應由法院於個案審理中，就個人基本人權之保障及社會安全之維護，
依比例原則及法益權衡原則，予以客觀之判斷，亦即應就(1)違背法定程序之程度。(2)
違背法定程序時之主觀意圖（即實施搜索扣押之公務員是否明知違法並故意為之）。
(3)違背法定程序時之狀況（即程序之違反是否有緊急或不得已之情形）。(4)侵害犯罪
嫌疑人或被告權益之種類及輕重。(5)犯罪所生之危險或實害。(6)禁止使用證據對於預
防將來違法取得證據之效果。(7)偵審人員如依法定程序，有無發現該證據之必然性。
(8)證據取得之違法對被告訴訟上防禦不利益之程度等情狀予以審酌，以決定應否賦予
證據能力。本件原判決以台北市政府警察局北投分局於八十六年六月三十日下午二時
三十分許，在台北市○○區○○路二九四之一號五樓上訴人住處搜索所扣獲之安非他
命二包、空塑膠袋一六三個及帳冊一本等物，資為論處上訴人罪刑之證據，係以警方
是經上訴人親自開門同意進入檢查，而查扣之上開物品，亦經警方製作實地檢查紀錄
，且警方隨即製作書面報告於同日晚間八時許就將案件移送該管檢察官，故警方雖未
事先取得搜索票並製作搜索扣押筆錄，但既經上訴人同意警方進入屋內查扣，並審酌
警方係經上訴人同意進入實施之程序，與破獲販賣安非他命犯行公共利益之均衡維護
，因認上開所查扣證物之證據能力不應予排除（見原判決第十一頁倒數第三行至第十
二頁第三行）。然台北市政府警察局北投分局警員於上開時間，係由屋主親自開門同
意下進入檢查，有該分局實地檢查紀錄影本附卷可稽（見偵查卷第五頁），而台北市
北投區○○路二九四之一號五樓之屋主是否即為上訴人？若屋主非上訴人，該屋主有
否同意警方進入上訴人居處檢查之權？而開門讓警察進入住處檢查，能否謂即係同意
警察搜索？且上開搜索似未具備搜索當時刑事訴訟法第一百三十一條各款所規定之要
件，另依卷附資料，警方又未將為如此搜索之原因依上開條文規定於執行後二十四小
時內呈報檢察官或法院（只將本件移送檢察官偵辦），則該項搜索是否合法？所取得
之扣押物有無證據能力？原判決皆未詳予審認論敘；再原判決亦未於理由內詳加說明
違反搜索法定程序取得之證據是否有害於公平正義，與人權保障與公共利益之均衡維
護，依比例原則予以衡酌之具體詳細理由，僅泛稱：審酌警方經同意進入實施之程序
，與破獲販賣安非他命犯行公共利益之均衡維護，上開查扣證物之證據能力自不應予
排除云云，並均有判決理由不備之違法。上訴意旨指摘原判決不當，非無理由，應認
原判決仍有撤銷發回更審之原因。
據上論結，應依刑事訴訟法第三百九十七條、第四百零一條，判決如主文。
中　　　華　　　民　　　國　　九十三　　年　　　五　　　月　　三十一　　日
                              最高法院刑事第八庭
                                  審判長法官  陳　炳　煌
                                        法官  陳　世　雄
                                        法官  韓　金　秀
                                        法官  吳　信　銘
                                        法官  徐　文　亮
      右正本證明與原本無異
                                              書  記  官
中　　　華　　　民　　　國　　九十三　　年　　　六　　　月　　　八　　　日
                                                                        Ｂ
